臺灣士林地方法院民事裁定　　一○○年度消債抗字第三十八號
抗　告　人
即　債務人　徐鄒春芳
代　理　人　張金盛律師
上列抗告人即債務人聲請免責事件，對於中華民國一百年五月九
日本院九十九年度消債聲字第一一三號裁定提起抗告，本院裁定
如下：
    主  文
抗告駁回。
抗告程序費用新臺幣壹仟元由抗告人負擔。
    理  由
一、按債務人有下列各款情形之一者，法院應為不免責之裁定，
    但債務人證明經普通債權人全體同意者，不在此限：一、於
    七年內曾依破產法或本條例規定受免責；二、隱匿、毀損應
    屬清算財團之財產，或為其他不利於債權人之處分；三、捏
    造債務或承認不真實之債務；四、因浪費、賭博或其他投機
    行為，致財產顯然減少或負擔過重之債務，而生開始清算之
    原因；五、於清算聲請前一年內，已有清算之原因，而隱瞞
    其事實，使他人與之為交易致生損害；六、明知已有清算原
    因之事實，非基於本人之義務，而以特別利於債權人中之一
    人或數人為目的，提供擔保或消滅債務；七、隱匿、毀棄、
    偽造或變造帳簿或其他會計文件之全部或一部，致其財產之
    狀況不真確；八、故意於財產及收入狀況說明書為不實之記
    載，或有其他故意違反本條例所定義務之行為，消費者債務
    清理條例第一百三十四條定有明文。又消費者債務清理制度
    並非在使債務人恣意消費所造成之債務，轉嫁予債權人負擔
    ，債務人免責之制度，應在鼓勵勤勞誠實之債務人，而非縱
    容債務人奢侈浪費，倘債務人於聲請清算前之相當期間內，
    利用信用金融之機會，恣意為非屬通常生活所需之鉅額消費
    或作奢侈性、浪費性之消費，而不在意日後履行返還之能力
    ，反而算計消費者債務清理條例中之免責制度，濫用清算程
    序以規避其應負擔之償還責任，自與消費者債務清理條例之
    立法本旨有違。
二、抗告意旨略以：抗告人於民國九十四年四月及五月於禮達旅
    行社消費新臺幣（下同）二萬八千元，係與佛教團體一起出
    國弘揚佛教，且抗告人偶有從事保險及傳銷工作，亦可利用
    佛教團體集體出國之機會經營人際關係，拓展保險及傳銷業
    務，完全係商業性質，並非單純出國旅遊、觀光或浪費，原
    裁定及銀行據此誤會抗告人浪費，實與事實不符。又依抗告
    人之九十七年度所得清單記載「財團法人臺北市中國基督教
    靈糧世界佈道會臺北靈糧堂」所得有一萬元，證明抗告人兼
    做教會差事，教會並支付抗告人車馬費，抗告人與教會教友
    一同出國，目的係多重，兼具商業性質，非單純娛樂。另抗
    告人係於無法清償銀行款項前，即小額投資股票，在周轉良
    好之際，銀行尚願借款抗告人投資股票，現反責難抗告人不
    該投資股票，實與銀行核貸之初衷有違，原裁定顯有誤會。
    爰請求廢棄原裁定，准予抗告人免責等語。
三、經查：
  (一)抗告人於九十八年九月七日聲請依消費者債務清理條例所定
    清算程序，清理其債務，經本院於九十九年五月五日以九十
    八年度消債清字第四十九號裁定，自同年月七日下午五時起
    開始清算程序，並命司法事務官進行本件清算程序確定。嗣
    因抗告人業無財產足敷清償消費者債務清理條例第一百零八
    條所定之費用及債務，而由本院司法事務官於同年十一月十
    七日以九十九年度司執消債清字第二十二號裁定，終止本件
    清算程序確定，業經本院依職權調閱前揭卷宗核閱屬實。
  (二)稽之抗告人九十二年度至九十五年度綜合所得稅各類所得資
    料清單（見原審卷第一七七頁至第一八○頁），抗告人於九
    十二年至九十五年間在聯強保險經紀人股份有限公司、昕達
    產物保險代理人有限公司、柏克市場研究顧問股份有限公司
    、財團法人臺北市中國基督教靈糧世界佈道會臺北靈糧堂、
    財團法人威盛信望愛慈善基金會均有薪資所得，另有多筆股
    票投資所得，又於九十二年、九十三年於行政院國軍退除役
    官兵輔導委員會榮車服務中心北市分中心亦有所得。參以抗
    告人於九十三年二月二十七日向臺新國際商業銀行股份有限
    公司（下稱臺新銀行）申辦第二順位抵押權房屋貸款之申請
    書（見原審卷第一七三頁），其上申請人資料服務單位欄填
    載其為榮民計程車司機，年資二十一年。再佐以抗告人之勞
    工保險被保險人投保資料表（見本院九十八年度消債清字第
    四十九號消債卷宗第三十六頁至第三十七頁），抗告人自九
    十三年一月六日起至九十五年三月一日止，確於臺北市汽車
    駕駛員職業工會投保勞工保險。抗告人復自承：其自九十年
    起兼做保險及傳銷工作，其配偶為軍醫退伍，月領退休俸二
    萬七千五百元等語（見本院九十八年度消債清字第四十九號
    消債卷宗第四十三頁、原審卷第一八一頁），足見抗告人除
    保險、傳銷之工作收入外，尚有駕駛計程車之營業所得及其
    他薪資收入，暨抗告人配偶之月退休俸，足敷作為日常生活
    開銷之用，並有餘裕從事股票投資，顯見抗告人應無以借貸
    支應生活費用之需。
  (三)細繹債權人臺北富邦商業銀行股份有限公司（下稱臺北富邦
    銀行）、國泰世華商業銀行股份有限公司（下稱國泰世華銀
    行）、兆豐國際商業銀行股份有限公司（下稱兆豐銀行）、
    臺灣新光商業銀行股份有限公司（下稱新光銀行）、聯邦商
    業銀行股份有限公司（下稱聯邦銀行）、遠東國際商業銀行
    股份有限公司（下稱遠東銀行）、永豐商業銀行股份有限公
    司（下稱永豐銀行）、玉山商業銀行股份有限公司（下稱玉
    山銀行）、中國信託商業銀行股份有限公司（下稱中國信託
    銀行）、萬榮行銷股份有限公司（下稱萬榮公司）所提出抗
    告人之消費及交易明細（見原審卷第三十頁、第三十四頁、
    第四十頁至第四十一頁、第四十八頁至第四十九頁、第五十
    二頁至第六十三頁、第六十六頁至第七十六頁、第七十八頁
    、第八十四頁、第八十九頁至第一三七頁、第一四○頁至第
    一四八頁），抗告人於九十一年十月十七日向遠東銀行借款
    五萬五千九百九十五元、二萬五百元，分用以代償對國泰世
    華銀行、慶豐商業銀行股份有限公司之欠款，其於同年月又
    向中國信託銀行辦理通信貸款借貸十二萬五千六百八十六元
    ，並自同年月起對中國信託銀行之信用卡債務，每月僅能繳
    付符合信用卡最低應繳金額等使用循環信用。復參酌抗告人
    自承：當其出現債務危機，無法按月支付帳款時，開始以卡
    養卡，並預借現金等語（見原審卷第一五○頁），顯見抗告
    人自九十一年十月起即陷入支付困難，而須仰賴金融機構代
    償繳款，並須使用循環利息，自難認抗告人於借貸時已有確
    實之償債計畫。況抗告人明知其於斯時已陷入支付困難之窘
    境，仍於九十一年十月至九十五年二月間，持續使用信用卡
    從事多筆保險、汽車、飯店、餐廳、郵購購物、百貨公司、
    旅行社等金額非低之消費（諸如：九十四年四月及同年五月
    間於禮達旅行社消費達二萬八千元，九十四年十一月及九十
    五年一月間於愛佳倍優質生活股份有限公司消費達四萬五千
    零三十八元等），核其消費內容、頻率及金額，顯已逾一般
    日常生活之合理花費。再依本院九十九年七月十二日公告確
    定之債權表所示（見本院九十九年度司執消債清字第二十二
    號執行消債卷宗第一三○頁至第一三一頁）本金債權總額二
    百十三萬八千零三十一元推算，自九十一年十月間起至九十
    五年二月間止，債務人平均每月借貸消費總額高達五萬二千
    一百四十七元，超過一般人維持生活所需之基本消費甚多。
    況此尚不包括抗告人另積欠民間債權人陳璟之債務二百萬元
    （抗告人表示陳璟見其已無力清償，故同意不列入債權人清
    冊，見同上消債清卷第四十三頁），堪認抗告人確有過度享
    受、浪費奢侈之情。
  (四)抗告人雖主張：其係與佛教團體及教會教友一同出國，兼具
    經營人際關係，拓展保險及直銷業務之商業目的，並非單純
    娛樂。又銀行責難抗告人不該投資股票，實與銀行核貸之初
    衷有違等語。惟人際關係經營之方式多端，非僅有斥資出國
    旅遊一途。抗告人縱因從事保險及傳銷事業需要人脈，其大
    可於國內利用參與佛教團體活動及兼做教會差事之機會，積
    極拓展並經營人際關係，此又無任何困難，亦無須鉅額花費
    。況抗告人自九十一年十月起之財務狀況既已捉襟見肘，猶
    於九十四年四月及同年五月間從事國外旅遊，自難認抗告人
    無恣意花費之情事。又縱抗告人於其財務狀況陷入困窘前即
    從事股票投資一情屬實，然其自九十一年十月起既已開始負
    債，理應立即停止此射倖性及風險性極高之投資行為，並謹
    慎消費、撙節開支，致力還款於各債權人，抗告人竟捨此不
    為，非但以預借現金、貸款方式以債養債，且為出國旅遊、
    郵購購物、百貨公司、飯店等非必要性之大量高額消費，顯
    逾維持一般生活所需，致快速累積債務，終至完全無法清償
    ，足證抗告人係因浪費，致負擔過重之債務，而生開始清算
    之原因。
  (五)揆諸消費者債務清理條例第一百三十二條之立法目的，乃在
    於避免因一時陷於經濟困難者喪失繼續生活之意志與希望，
    而賦予其經濟上重建更生之機會，然並非保障生活奢侈之人
    能夠藉此制度免除積欠之債務；且債務人於償債期間，為求
    債務之順利清償，本應忍受較其原本生活水準、甚至較一般
    社會大眾之生活水準，更為節儉、清貧之生活，且更應謹慎
    理財，此不僅為一般社會觀念所接受，更為債務人於借貸之
    初即應預期。抗告人明知其經濟狀況不佳，預見其負債已有
    不能清償之虞，理應檢討其理財及消費狀況，而非繼續維持
    其過去慣常之寬逸生活，並以預借現金、貸款之方式以債養
    債，並為前開浪費、奢侈性支出。是原審就其聲請免責不予
    准許，自無不合。
五、綜上所述，依多數債權人提出抗告人之消費及交易明細顯示
    ，抗告人為前開借貸行為，並無確實之償債計劃，而至無法
    清償，終至開始清算，且其消費支出顯逾一般人維持日常生
    活所必須，應認有浪費，致負擔過重之債務，而生開始清算
    之原因，依消費者債務清理條例第一百三十四條第四款規定
    應不予免責。至消費者債務清理條例第一百三十五條係規定
    債務人於具備第一百三十四條各款不免責事由，且情節輕微
    者，復兼顧債權人全體受償情形及盱衡其他情狀，認使抗告
    人免責亦無悖當事人間權益之均衡維護而言。本件抗告人既
    以浪費情事，致債務持續積累達二百餘萬元，難認違背情節
    輕微，再參以本件清算事件普通債權人未受償分文，若裁定
    准予抗告人免責，核非適當。矧全數債權人臺北富邦銀行、
    國泰世華銀行、兆豐銀行、渣打國際商業銀行股份有限公司
    、新光銀行、聯邦銀行、遠東銀行、元大商業銀行股份有限
    公司、永豐銀行、玉山銀行、臺新銀行、日盛商業銀行股份
    有限公司、中國信託銀行、花旗（臺灣）商業銀行股份有限
    公司、富全國際資產管理股份有限公司、萬榮公司、金陽信
    資產管理股份有限公司均具狀表示不同意予以抗告人免責。
    故原審裁定不予免責，核無違誤，抗告意旨猶執前詞，指摘
    原裁定不當，求予廢棄並更為裁定，為無理由，應予駁回。
六、據上論結，本件抗告為無理由。依消費者債務清理條例第十
    五條，民事訴訟法第四百九十五條之一第一項、第四百四十
    九條第一項、第九十五條、第七十八條，裁定如主文。
中    華    民    國  100     年    6     月    15    日
                  民事第三庭  審判長法  官  王本源
                                    法  官  陳燁真
                                    法  官  孫萍萍
以上正本係照原本作成。
如不服本裁定，僅得於收受本裁定正本送達後十日內，以涉及法
律見解具有原則上之重要性為理由，向本院提出再抗告狀（須附
繕本一份及繳納再抗告裁判費新臺幣壹仟元）。
中    華    民    國  100     年    6     月    16    日
                                    書記官  周嫣蘋